臺灣臺南地方法院民事判決　九十三年度訴字第一一○一號
　　原　　　告　台南縣柳營鄉農會
　　法定代理人　丙○○
　　訴訟代理人　乙○○
　　被　　　告　戊○○
　　　　　　　　己○○
　　法定代理人　丁○○
　　訴訟代理人　甲○○
右當事人間請求給付借款事件，本院於民國九十四年二月二十五日最後言詞辯論終結
，判決如左：
    主    文
被告應於繼承其被繼承人蘇珍宏之遺產範圍內連帶給付原告新台幣佰伍拾捌萬伍仟
肆佰壹拾貳元，及其中佰零萬肆仟貳佰捌拾貳元部分，自九十三年四月三日起至
清償日止，按年息百分之十點二計算之利息，並自九十三年五月四日起至九十三年十
一月三日止，按上開利率之一成，自九十三年十一月四日起至清償日止，按上開利率
之二成計算之違約金。
原告其餘之訴駁回。
訴訟費用由被告連帶負擔百分之十分之九，餘由原告負擔。
    事    實
甲、原告方面：
一、聲明：求為判決除假執行擔保金額外，如主文所示。
二、陳述：
（一）被告等之被繼承人蘇珍宏於民國八十四年十一月二十四日為另案外人蔡明宏之
      連帶保證人向原告借款新台幣（下同）四百三十萬元，約定於民國八十六年十
      一月二十四日到期清償，利息及違約金按借據、約定書所示支付。惟已屆清償
      期限，迭經催討無效，至今逾期多時，不為清償。
（二）經查被告等之被繼承人蘇珍宏已於九十一年六月十九日死亡，其所遺留擔保之
      不動產亦已於九十二年五月三十日為被告等限定繼承，其配偶丁○○亦拋棄繼
      承在案。按被告等既為法定繼承人，亦未拋棄繼承，故應負償還債務之義務，
      是依法被告等自應負連帶給付責任。又被告等限定繼承之不動產部分於鈞院九
      十二年度執速字第一四二００號強制執行事件拍賣在案，並已獲分配款四百一
      十七萬一百二十六元整，惟仍不足額三百五十八萬五千四百一十二元，尚未清
      償。
（三）本案依約定書第十二條所載，雙方約定以台南地方法院為第一審管轄法院，已
      有明定，雖非為被告等所簽訂，但被告等既已限定繼承在案，依法即自應受其
      約束，又本案之原借款人、其餘連帶保證人、對保人等之人證、物證、關係人
      皆在鈞院管轄範圍內，如為鈞院審理，俾利嗣後開庭審理之便。
（四）按被告等所提於鈞院九十年度訴字第二０八五號給付借款事件，實為前被告等
      請託鈞院暫緩宣判，以便該等出賣所建房屋後之價金清償於原告，原告基於債
      務已全數償還，已無訴訟之必要，為此才撤回訴訟，此為不爭之事實。
（五）又被告等主張被告等之被繼承人蘇珍宏不認識案外人（即借款人）蔡明宏，此
      項爭議據案外人（即借款人）蔡明宏到庭作證，已闡明小時即為熟識，並一起
      長大，各自以所起「外號」稱呼，顯見親暱；此部分亦為另案外人蘇芳良到庭
      所證實。
（六）被告等之被繼承人蘇珍宏簽立契約時，雖非為親簽，但已充分委任其兄長蘇朝
      榮（已死亡）、蘇芳良代為全權辦理，其證人（即對保人）連勝輝當時亦以電
      話連繫，當場獲致肯定委任之事實，此部分亦為到庭作證之三人所證實，無庸
      置疑；且被告等之被繼承人蘇珍宏於八十三年間於籍地「台北市松山區戶政事
      務所」，自行請領全戶之現行戶籍謄本於原告之放款案卷中（影本已呈院），
      可資證明有設定貸款之意向，又鈞院九十二年度執速字第一四二００號拍賣抵
      押物強制執行事件（影本已呈院）拍賣被告等之被繼承人蘇珍宏所有坐落於抑
      營鄉○○段一五八、一六五、一六六六地號三筆設定於原告之抵押物，並拍定
      在案，又已獲分配；其執行名義為鈞院八十九年度拍午字第二九八五號之民事
      裁定（詳見鈞院九十二年度執速字第一四二００號拍賣抵押物強制執行事件）
      ，鑑於當時被告等之被繼承人蘇珍宏未為抗告，顯見當時被告等之被繼承人蘇
      珍宏即已承認債務之存在；況其執行名義業已確定在案，故其法律效果即已生
      效，更不待言。
（七）又系爭之對保地點業經證人及有關之案外人證實為位於柳營鄉重溪村蘇芳良之
      住宅，非被告等所謂之台北市，此有證人連勝輝、案外人蔡明宏、蘇芳良所言
      為證，審判長當為明鑑；又被告等所指原告與案外人蔡明宏共謀或有犯意聯絡
      更屬荒謬、無的放矢，毫無根據之猜測說法；試想案外人蔡明宏基於朋友之情
      敢於作為借款人，其貸款後金額全數提領於蘇家三兄弟為建築使用，此部分已
      獲兄長蘇芳良之證實，如原告有與之勾結，其案外人蔡明宏豈有將所貸金錢全
      數交付之理；又案外人蔡明宏部分，原告已取得執行名義，並無所謂未為進行
      查封執行之動作，實已向「財政部國稅局」及其他管道查調財產歸戶，惟其資
      料空白，並無可供執行扣押、拍賣之不動產；況該案外人前與原告陳情謂本筆
      借款如有清償不足部分願代為償還，顯見還款之誠意；又查被告等尚有繼承被
      告等之被繼承人蘇珍宏之不動產在案（如鈞院九十三年度執速字第九０八二號
      強制執行事件拍賣、之不動產所示），於此債務主體為被告等，原告實應向被
      告等求償後其不足再予追償案外人蔡明宏，故未先行訴追，其理亦在此。
（八）睽諸，被告等之被繼承人蘇珍宏於鈞院八十九年度拍午字第二九八五號拍賣抵
      押物民事裁定之執行名義即為確定在案，其法律效果業已產生；證此可資認定
      被繼承人蘇珍宏之債務確已自始存在，已不容置疑。
（九）又鈞院九十二年度執速字第一四二００號拍賣抵押物強制執行事件，拍賣被告
      等於被繼承人蘇珍宏處繼承之財產（柳營鄉○○段一五八、一六五、一六六地
      號計三筆土地），被告等於執行拍賣時亦未聲明異議、抗告及提出異議之訴，
      致原告於被告等繼承財產後聲請強制執行拍賣終結，並已獲分配，證之被告等
      早已知悉被繼承人蘇珍宏之債務自始存在；又本件請求之金額，亦是鈞院九十
      二年度執速字第一四二００號拍賣抵押物強制執行事件所分配不足之部分，被
      告等既已承認前所欠之債務，現又否定，如此反覆，豈不奇怪。
三、證據：提出借據及約定書各一份、戶籍謄本二件、台灣台北地方法院九十一年度
    繼祥字第六四０、六五九號民事裁定各一件、繼承系統表一份、利率表一份、本
    院九十二年度執速字第一四二００號分配表一份為證，並聲請訊問證人蘇芳良、
    蔡明宏、連勝輝。
乙、被告方面：
一、聲明：求為判決駁回原告之訴。
二、陳述：
（一）兩造不爭執部份：本件清償借款事件，原告據以主張被繼承人蘇珍宏應負連帶
      保證人責任所提出之借據及約定書上蘇珍宏之簽名並非被繼承人蘇珍宏所簽署
      ，印章亦非其所為，為原告放款與案外人蔡明宏時所明知，此為原告所自認。
（二）本件兩造爭執部分：
　1.被繼承人蘇珍宏並未授權他人於系爭借據及約定書上簽名及蓋章
　　(1)原告訴代九十三年十一月八日於證人結證前陳述「原告對保所在係被繼承人新
　　　營老家，非台北之被繼承人自宅且對保係以電話為之」。證人連勝輝證稱「本
　　　件是由我對保」、「對保時我到他家裡對保，．．．老大蘇朝榮，老二蘇芳良
　　　也簽了，老大說蘇珍宏不在，印鑑及戶籍謄本在他那裡，可不可以幫忙簽，我
　　　請蘇芳良打電話給蘇珍宏，．．．請蘇芳良代簽。云云」。證人蘇辭方良證稱
　　　「四百三十萬元借據是在我家裡簽的，．．．我有打電話給蘇珍宏，他叫我簽
　　　名，是主任來對保時打電話給蘇珍宏的，．．．」，此有筆錄可稽。
　　(2)被告主張：原告之受雇人對保並非事實，且系爭借據及約定書上蘇珍宏之簽名
　　　蓋章約遭偽造。又被繼承人蘇珍宏未曾向原告為保證之表示，更未授權他人代
　　　理。又銀錢業之對保史無前例得以電話對保，況授權代理者，應由授權人出具
      授權書，始得為之。系爭借據及約定書之簽名及蓋章，均非被繼承人珍宏所為
      ，業經證人連勝輝、蘇芳良結證在案，且為原告所不爭執，又被繼承人蘇珍宏
      於九十年訴字第二０八五號案內業已陳述「我不曾擔任保證人」、「我並不清
      楚我大哥、二哥的借款經過」，更遑論有授權代理之事實。
　　(3)按向金融業申請貸款，需親簽借款或保證等申請文件，供其預先審核（得當場
　　　或嗣後對保），此為金融機構放款之例行機制。然證人連勝輝證稱「蘇珍宏麻
　　　煩我要把申請書及對保一起作、因為他很忙，我說不行云云」，此已前後矛盾
      。又誠如證人所言，蘇珍宏既已親自到原告所在申請核貸，此時被繼承人即可
      親簽文件，何需嗣後再透過電話為授權，證人不實陳述即已見之·再原告身為
      金融機構，其審核放款應有層層控管之機制，豈會單憑對保中之一通電話即為
      核貸或認已授權之事實？實匪夷所思，亦與銀錢業者授信之規定相違。另證人
      既為原告之主任，專責對保工作，豈有不知對保應親見當事人並子核對及確認
      之理，竟違背職務私相授受決定以電話為對保（按證人證稱「老大（指蘇朝榮
      ）說蘇珍宏不在，印鑑及戶籍謄本在他那裡，可不可以幫忙簽，我請蘇芳良打
      電話給蘇珍宏」等語，顯然電話對保係由證人連勝輝所決定），依此，證人確
      有故意及過失之情事，其責任當然由使用人之原告自責。
　　(4)次稱「對保」就文義解釋，指核對保人之身份，借以預防保證人遭假冒或偽造
      ，然據前開說明，對保前提公需有申請借貸或保證契約之存在核對。依原告所
      提約定書上證人連勝輝對保時間八十四年十一月十八日早上八時，惟該偽造被
      繼承人蘇珍宏署名之借據，其時間則明載八十四年十一月二十四日，基此事實
      ，證人連勝輝之證詞如非虛偽，其對保即屬事實不能。又按證人蘇芳良之證陳
      「系爭借據係於連勝輝前去對保時始以打電話方式授權簽署」果爾，即該借據
      及約定書於證人連勝輝前往對保之時並不存在，原告又據何派員對保。再倘非
      為原告所明知並授意，又豈會配合偽造借據之簽署日期，在在證明原告違背銀
      錢業者應負之誠信及一般信賴原則義務，其違法亂紀豈不應受法律制裁。
    (5)被繼承人蘇珍宏於九十年訴字第二０八五號案內業已陳述「我不曾擔任保證人
      」，且稱「我並不清楚我大哥、二哥的借款經過」，足證被繼承人並未擔任保
      證人，更遑論有共同借款之事實。又證人連勝輝及證人蘇芳良證稱系爭借款用
      以合夥建築，此更一屬空言徒托，就合建之法律行為，被繼承人蘇珍宏為土地
      共有人之一，其兄弟間之權利義務關係充其量只是土地與建築物合建之互易法
      律行為，豈能因此即稱合夥出資興建房屋？八竿子打不著之事實，證人竟能侃
      侃而談，證人等間串通陳述，已至為顯然。再系爭借款是否用建築更與被繼承
      人無關，且按蘇朝榮於九十年訴字第二０八五號案內證稱「蘇芳良借款蓋房屋
      ，共向原告台南縣柳營鄉農會房屋貸款部總共借了四筆，．．．且都已清償」
      （見原審卷第五二至五三頁），足見證人蘇芳良建屋出賣，係以之前建築之十
      棟房屋為擔保借款（蘇芳良前後共興建二批，每批各十棟房屋，第二批建集並
      以第一批部份房屋為擔保借款），何需再用農地及以第三人名義借款蓋房子？
      謚證人連勝輝及蘇芳良嗣後捏造，不足採信。
    (6)末按原告訴代所陳，原告於八十四年十一月十八日對保時即已獲悉被繼承人蘇
      珍宏並不在場，且對照證人連勝輝及蘇芳良之證言，可知系爭借據、約定書及
　　  對保均在八十四年十一月十八日當日簽署及核對，在此之前，被繼承人又未曾
      向原告表示擔任保證人及簽署保證契約等文件，復無被繼承人簽名之授權書下
      ，本件保證借貸效力當然不及於被繼承人。（最高法院十八年上字第一四二二
      號、一六０九號、四十三年台上字第九九號判例參照）
  2.該抵押權設定契約，被繼承人蘇珍宏之簽章及內附之戶籍謄本係偽造，又原告辦
　  理抵押權設定亦未確認被繼承人確有提供不動產之真意。
　　(1)提出八十三年二月八日所申請戶籍謄本，交予原告辦理本件抵押權設定之資料
　　　，證明蘇珍宏所提供及其提供不動產真意。
　　(2)提出八十九年度拍字第二九八五號民事裁定確定，被繼承人並無異議。
    (3)按銀錢業辦理不動產抵押貸款業務，對於不動產所有權人提供其不動產擔保自
      己或他人債務之真意業予確認者自年７月１日起，免附義務人之印鑑證明。
      」內政部（八一）台內地字第八一八九五０三號函釋。
    (4)該戶籍謄本是偽造，並非供該抵押權設定之用，此由戶籍謄本之申請日期為八
      十三年二月八日，而系爭抵押權則訂於八十四年十一月十日，並於同月十四日
      送件登記，即可見之明顯張冠李戴。
    (5)銀錢業者為權利人之抵押權設定，地政事務所並不負審查當事人真意之責任，
      倘如涉及爭議應由銀錢業者負舉證之責，今原告並未確認被繼承人確有保證或
      提供擔保之真意，即不能反因該抵押設定而可推論被繼承人蘇珍宏保證之事實
      。
    (6)按一般抵押權設定，經地政事務所之審查、複核及確認後，據以認定當事人確
      有提供不動產之真意；惟金融機構為權利人之設定，主管機關認金融業之放款
      等流程，其內部有層層審核及控管之機制，不致有舞弊情事，故責付金融機構
      將來自負舉證已確認當事人真意之責，自八十二年七月一日起，申請抵押權設
      定登記或抵押權內容變更登記之權利人為金融機構、義務人為自然人者，得免
      附義務人之印鑑證明。查本件抵押權，原告據以主張業已確認被繼承人蘇珍宏
      確有提供不動產擔保自己或他人債務真意之證據為被繼承人蘇珍宏八十三年二
      月八日戶籍謄本，惟查，該抵押設定係於八十四年十一月十日簽約，同月十四
      日送件登記，倘如原告所主張業經確認當事人，豈會使用及檢附長達一年九個
      月前之戶籍謄本供核對及登記呢？又依證人連勝輝所陳：印鑑及戶籍謄本均在
      蘇朝榮那裡，故原告主張該戶籍謄本係於確認被繼承人時由其所交付，此即非
      事實。再者，按證人所言，印鑑既在蘇朝榮那裡，又豈會系爭抵押文件未蓋用
      印鑑而需偽刻印章蓋用呢？在在明證被繼承人並不知悉該抵押設定，原告亦始
      終未曾確認被繼承人之真意，導致本件錯誤設定。另外，本件抵押設定代理人
      為原告之職員鄭振興，然原告並未確認被繼承人真意於前，又該設定使用之戶
      籍謄本及印章又均偽造，足見代理人亦未核對及確認當事人。準此，本件抵押
      權設定台南縣鹽水地政事務所並不負審查當事人真意責任，代理人亦未核對當
      事人，又原告複未曾確認被繼承人真意，基此辦理之設定，本對被遭偽造之被
      繼承人不生效力，豈能以此反證明被繼承人蘇珍宏有保證之事實？原告主張是
      無理由。
    (7)對法院拍賣抵鉀物之裁定未提異議或抗告，與是否承認該設定無關。按拍賣抵
      押物係非訟事件，栽定法院只作形式審查，抗告或異議並無實益亦無法排除。
      此由原告再於年６月間重新聲請拍賣裁定，即可見諸。
    (8)原告始終未舉證被繼承人蘇珍宏參與借款或為連帶保證人之事實，亦未曾提出
      被繼承人向原告申請共同貸款或為連帶保證人所簽署之隻字片語，單憑以被偽
      造之借據及約定書（原告已不爭執）及對被繼承人不生效力之抵押設定登記（
      該抵押契約係遭偽造及原告對於被繼承人提供其不動產擔自已或他人債務之真
      意並未確認），即主張被告等應連帶給付責任，實屬無理由。
三、證據：提出台灣台北地方法院九十一年繼字第六五九號民事裁定一份、第一商業
    銀行對保書一份、支票存款戶聲明書一份、本院民事庭通知一份、聲明異議狀一
    份、台灣台北地方法院九十一年度促字第二七０八０號、九十年度促字第一四八
    九八號、第一四八九九號、第一四九００號、支付命令聲請書四份、聲明異議狀
    支付命令各一份、本院九十一年度拍字第一八六三號民事裁定一件、為證。
    理    由
甲、程序方面：
一、按被告不抗辯法院無管轄權，而為本案之言詞辯論者，以其法院為有管轄權之法
    院，民事訴訟法第二十五條定有明文。經查：本件被告二人雖設籍於台北市，惟
    被告到場不抗辯法院無管轄權，而為本案之言詞辯論（見本院九十三年十月二十
    五日言詞辯論筆錄），依前揭說明，關於本件本院自有管轄權。
二、按訴狀送達後，原告不得將訴變更或追加他訴。但請求之基礎事實同一或因情事
    變更而以他項聲明代最初之聲明，或不甚礙被告之防禦及訴訟之終結者，不在此
    限，民事訴訟法第二百五十五條第一項第二款、第四款分別定有明文。本件原告
    起訴時原請求被告應連帶給付原告三百五十八萬五千四百一十二元，及自九十三
    年四月三日起至清償日止，按年息百分之十點三五計算之利息，並自九十三年五
    月四日起至清償日止，其逾期在六個月以內部分按上開利率之一成，逾期超過六
    個月部分，按上開利率之二成計算之違約金。嗣於九十三年九月二十日言詞辯論
    期日更正訴之聲明為：被告二人應於被繼承人蘇珍宏之遺產範圍內連帶給付原告
    如上所述之金額。核其訴訟標的並未變更或追加，應屬訴之聲明之減縮，合於法
    律規定，應予准許。
乙、得心證之理由：
一、 本件原告起訴主張：被告等之被繼承人蘇珍宏於八十四年十一月二十四日為另
     案外人蔡明宏之連帶保證人，向原告借款四百三十萬元，約定於八十六年十一
     月二十四日到期清償，利息及違約金按借據、約定書所示支付。惟已屆清償期
     限，迭經催討無效，至今逾期多時，不為清償。經查被告等之被繼承人蘇珍宏
      已於九十一年六月十九日死亡，其所遺留擔保之不動產亦已於九十二年五月三
      十日為被告等限定繼承，其配偶丁○○亦拋棄繼承在案。按被告等既為法定繼
      承人，亦未拋棄繼承，故應負償還債務之義務，是依法被告等自應負連帶給付
      責任。又被告等限定繼承之不動產部分於鈞院九十二年度執速字第一四二００
      號強制執行事件拍賣在案，並已獲分配款四百一十七萬一百二十六元整，惟仍
      不足額三百五十八萬五千四百一十二元，尚未清償，為此，本於借貸之連帶保
      證關係提起本訴，請求被告於繼承其被繼承人蘇珍宏之遺產範圍內連帶給付原
      告三百五十八萬五千四百一十二元，及自民國九十三年四月三日起至清償日止
      ，按年息百分之十點二計算之利息，並自民國九十三年五月四日起至清償日止
      ，逾期在六個月以內者，按上開利率百分之十，逾期超過六個月部分，按上開
      利率百分之二十計算之違約金等語。
二、被告則以：本件清償借款事件，原告所提出之借據及約定書上蘇珍宏之簽名並非
    被告被繼承人蘇珍宏所簽署，印章亦非其所為，被告之被繼承人蘇珍宏並未授權
    他人於系爭借據及約定書上簽名及蓋章，為擔保系爭借款簽訂之抵押權設定契約
    書上，被告之被繼承人蘇珍宏之簽章及內附之戶籍謄本係偽造，又原告辦理抵押
    權設定亦未確認被告之被繼承人蘇珍宏確有提供不動產設定抵押之真意等語，資
    為抗辯。
三、兩造不爭執事項：
（一）訴外人蔡明宏於八十四年十一月二十四日向原告借款四百三十萬元，並與原告
      簽訂擔保放款借據、約定書（下稱系爭借據、約定書），並由蘇芳良、蘇朝榮
      於系爭借據、約定書上簽名擔任連帶保證人，約定於八十六年十一月二十四日
      到期清償，利息按原告基本放款利率按月計付，並同意於原告調整基本放款利
      率時隨同調整。逾期付息貨到期未履行債務時，並加計自逾期日起六個月以內
      按上開利率一成，逾期超過六個月部分按上開利率二成加付違約金。
（二）系爭借據、約定書上蘇珍宏係蘇芳良所簽，並非蘇珍宏所親簽，印文亦非蘇珍
      宏所蓋。
（三）蘇珍宏已於九十一年六月十九日死亡，被告等為其繼承人，已於九十二年五月
      三十日向臺灣臺北地方法院聲明限定繼承，另蘇珍宏之配偶丁○○則聲明拋棄
      繼承。
（四）原告於八十九年間以訴外人蔡明宏未清償系爭借款為由，向本院聲請裁定拍賣
      原為被告被繼承人蘇珍宏所有，嗣於八十八年十二月二十七日移轉登記為丁○
      ○所有坐落台南縣柳營鄉○○段一五八、一六五、一六六地號土地，經本院以
      八十九年度拍字第二九八五號民事裁定准予拍賣，復經本院民事執行處以九十
      二年度執字第一四二０００號強制執行事件拍定，原告因此分配受償四百一十
      七萬一佰二十六元，惟仍有三百五十八萬五千四百一十二元尚未清償。
四、本件原告主張被告之被繼承人有與原告簽訂系爭借款契約，為被告等所否認，並
    以前揭情辭置辯，故本件兩造間之爭執要點為：(一)被告之被繼承人蘇珍宏是否有
    授權他人於系爭借據及約定書上簽名及蓋章？(二)系爭借據及抵押權設定契約書上
    蘇珍宏之簽章及內附之戶籍謄本是否偽造？(三)原告辦理抵押權設定登記是否有確
    認蘇珍宏有提供不動產設抵之真意？經查：
（一）關於本件被告之被繼承人蘇珍宏是否有授權他人於系爭借據及約定書上簽名及
      蓋章部分：
　　1.按代理人於代理權限內，以本人名義所為之意思表示，直接對本人發生效力，
　　　民法第一百零三條第一項定有明文。由自己之行為表示以代理權授與他人，或
　　　知他人表示為其代理人而不為反對之表示者，對於第三人應負授權人之責任，
　　　民法第一百六十九條定有明文。另按民法第一百六十九條係為保護善意第三人
　　　而設，故本人有使第三人信以為以代理權授與他人之行為而與之交易，即應使
　　　本人負其責任。又此本人責任係指履行責任而言，並非損害賠償責任，故本人
　　　有無過失在所不問（最高法院四十四年度台上字第一四二四號判例參照）。又
　　　民法第五百三十一條所謂其處理權之授與，亦應以文字為之（包括出賣不動產
　　　應特別授權之情形在內）者，乃委任人與受任人內部間契約上應行具備之形式
　　　，並非受任人必須交付他造當事人之書證，此與同法第一百六十七條所稱代理
　　　權之授與，因本人之意思表示即生效力，無須一定之方式者不同，是以縱代理
　　　行為依法應以書面為之，而授與代理權則不必用書面，不得謂應以書面為代理
　　　權之授與方為合法（最高法院三十九年台上字第一一九○號、四十四年台上字
　　　第一二九○號判例意旨參照）。
　　2.據證人即原告農會承辦系爭借款之人員連勝輝到場證稱：「本件是由我對保。
      他們兄弟三人興建十間房子，來問我如何借錢，我有告訴他們第一必須是農會
      會員，我請他們三兄弟將他們的土地共八分多先去地政事務所設定抵押給柳營
      鄉農會，再來辦理貸款。後來蘇珍宏麻煩我要把申請書及對保一起作，因為他
      很忙，我說不行，蘇珍宏也叫我介紹農會總幹事認識，對保時，我到他家裡對
      保，我跟借款人蔡明宏講說為何要當借款人，蔡明宏說因為是鄰居，不好意思
      回絕，就簽了，蔡明宏說如果兄弟不還錢怎麼辦，我說先賣土地，如果賣不出
      去，就找保證人和借款人，老大蘇朝榮、老二蘇芳良也簽了，老大說蘇珍宏不
      在，印鑑及戶籍謄本在他那裡，可不可以幫忙簽，我就請蘇芳良當場打電話給
      蘇珍宏，當時有蘇朝榮、蔡明宏、蘇芳良、黃清木、還有一個不記得名字的人
      在場，蘇芳良打通後電話拿給我，我說珍宏借款已經下來，四百三十萬元是否
      同意借款，他說這筆土地是兄弟三人要合建房子，阿貓（蔡明宏）是我們拜託
      出來借錢的借主，印鑑已經交代給老大蘇朝榮，工地交代給蘇芳良，請蘇芳良
      代簽。借了之後房子有興建但沒有賣出去，沒有錢還農會貸款，三兄弟協議賣
      土地，但老三蘇珍宏捨不得不同意賣出去，願意將大哥、二哥債務承擔並承受
      所有權，土地後來登記在被告法定代理人丁○○名下，後來丁○○要拿去向六
      甲鄉農會借錢，說她娘家在六甲，後來蘇珍宏生病，蘇珍宏跟二姐說病好一點
      會來還錢，後來蘇珍宏不幸往生。興建後房子都登記在三兄弟名下。」、「（
      蘇珍宏）沒有（書寫授權書），但電話中有授權。」等語（見本院九十三年十
      一月八日言詞辯論筆錄），核渠陳述系爭借貸借款緣由及簽約對保經過與證人
      蘇芳良證稱：「（提示本件借據予證人閱覽是否你簽的？有哪幾個名字是你簽
      名？）是我簽的，除了蘇芳良外，蘇珍宏部分也是我簽的。」、「（當時蘇珍
      宏名字由你簽？借款用途？）當時他人在臺北作貿易比較忙，借錢是為了蓋房
      子，是我們三兄弟在小腳腿要蓋十間房子，興建房子原則是要賣，若是要居住
      一人留一間，其他就要賣掉，土地是父母親留下來的。」、「（四百三十萬元
      借據是何地簽？為何由你簽名？為何以蔡明宏借錢？）是在我們家裡，是在小
      腳腿，當時簽時農會有主任來，我哥哥蘇朝榮、蔡明宏有在場，蘇珍宏不在場
      ，蓋房子不夠錢，三兄弟就同意以另外一塊土地共有借款貸出來蓋房子，借款
      需要很多證件，共有地須要全體人同意並提出證件，蘇珍宏把證件寄給我大哥
      蘇朝榮，我有打電話給蘇珍宏，他叫我簽名，是主任來對保時打電話給蘇珍宏
      的，因為蔡明宏是會員，他只有出名字沒有使用，因為我在外面也有借錢，因
      為借款有限制。」等語（同上言詞辯論筆錄），及證人蔡明宏證述：「錢是我
      借的，錢是蘇珍宏、蘇朝榮、蘇芳良要用的，他們那時候要合建，是他們三兄
      弟拜託我的，說不是會員不能借，對保時我有在場，對保在他們小腳腿家裡，
      當時連勝輝、蘇芳良、蘇朝榮有在場，蘇珍宏不在場，蘇珍宏部分蘇芳良打電
      話，主任跟他談，蘇珍宏的名字是蘇芳良簽的。」等情節（同上言詞辯論筆錄
      ），大致相符，所述應堪憑採。則依證人證述，系爭借據上「蘇珍宏」之簽名
      ，固非被告被繼承人蘇珍宏所親簽，惟係經由電話授權訴外人蘇芳良所簽，依
      前揭說明，蘇芳良既經被告之被繼承人蘇珍宏授權以蘇珍宏名義於系爭借款上
      簽名，該簽名即直接對於被告被繼承人蘇珍宏發生效力，被告被繼承人蘇珍宏
      即應對原告負授權人之責任，亦即與原告間成立系爭借款契約之連帶保證關係
      。
　　3.至於被告雖抗辯，原告農會之承辦人並未親自與被告之被繼承人當面辦理對保
　　　，可證系爭借據上其之簽名及印文，均係原告與訴外人蘇芳良串通冒簽或盜用
　　　云云。惟按稱保證者，謂當事人約定，一方於他方之債務人不履行債務時，由
      他方負履行責任之契約，民法第七百三十九條定有明文，故保證契約為債權人
      與保證人間約定，由保證人對主債務人對債權人所負之債務為擔保之契約，保
      證契約之成立，只須雙方當事人意思表示一致即可，無須有何種方式。金融機
      構辦理貸款固有所謂「對保」一事，然「對保」無非係金融機構為求慎重，確
      認當事人意思表示之舉措而已，對保與否，並非保證契約之成立或生效要件，
      縱未經對保亦非為免負保證責任之原因（最高法院四十二年台上字第一六三號
      判例、七十九年台上字第二四○八號判決意旨參照）。是以辦理對保，雖為金
      融界之慣例，但非保證契約之成立或生效要件，亦非債權人與保證人成立保證
      契約時須負之義務，縱使原告農會之承辦人就系爭借款未與被告之被繼承人辦
      理對保手續，亦不能使被告之被繼承人蘇珍宏因而免除其責任，是被告告此部
      分之抗辯，亦無可採。
（二）關於系爭借據及抵押權設定契約書上蘇珍宏之簽章及內附之戶籍謄本是否偽造
      部分：
    1.末按當事人主張有利於己之事實者，就其事實有舉證之責任；民事訴訟法第二
      百七十七條前段定有明文。又主張常態事實者，就其事實無庸舉證，主張變態
      事實者，應就變態事實負舉證義務，此為舉證責任分擔原則。再者，原告（即
      本件之上訴人）對於自己主張之事實（即起訴事實）已盡證明之責後，被告（
      即本件之被上訴人）對其主張於抗辯之事實，並無確實證明方法或僅以空言爭
      執者，當然認定其抗辯事實之非真正，而應為被告不利益之裁判；另主張法律
      關係存在之當事人，僅須就該法律關係發生所須具備之特別要件，負舉證之責
      任，至於他造主張有利於己之事實，應由他造舉證證明（最高法院十八年度上
      字第一六七九、二八五五號及同院五十二年度台上字第五一八號判例參照）。
      次按私人之印章，由自己使用為常態，被人盜用為變態，主張變態事實之當事
      人，自應就此印章被盜用之事實負舉證之責任（最高法院八十六年度台上字第
      七一七號判決意旨參照）。再按執行名義成立後，如有消滅或妨礙債權人請求
      之事由發生，債務人得於強制執行程序終結前，向執行法院對債權人提起異議
      之訴，強制執行法第十四條定有明文。
    2.本件被告抗辯原告串通訴外人蘇芳良等人偽造「蘇珍宏」之印章蓋於系爭借據
      及約定書上，惟被告對於被告之被繼承人曾於八十六年四月七日以蘇芳良為借
      款人，蘇珍宏為擔保物提供人兼連帶債務人，向原告農會借款二百一十九萬元
      一事並不爭執，並確認該借據（下稱系爭二百一十九萬元借據）上「蘇珍宏」
      之簽名及印章均為真正，惟對原告農會提出其餘以被告被繼承人蘇珍宏名義為
      連帶保證人名義之借貸則均予否認。然經本院核對原告提出其中被告否認為真
      正之八十六年八月二十六日簽訂、借款金額為二百二十七萬元之擔保放款借據
      及約定書上「蘇珍宏」印文，與原告所不爭執真正之系爭二百一十九萬元借據
      所留存之印文「蘇珍宏」，以肉眼觀之，無論字體大小、形狀、式樣均相同，
      顯係同一印章所出，則被告抗辯除系爭二百一十九萬元借款外，餘均係偽造云
      云，即難憑採。
　　3.另訴外人蔡明宏向原告借貸系爭借款，除與原告簽訂借款契約外，並提供被告
      之被繼承人蘇珍宏與訴外人蘇芳良、蘇朝榮兄弟三人共有之坐落台南縣柳營鄉
      ○○段一五八、一六五、一六六地號土地供原告設定最高限額抵押權，嗣因訴
      外人蔡明宏未清償系爭借款，原告農會乃向本院聲請裁定拍賣系爭抵押物，並
      向本院民事執行處聲請執行拍賣，經拍定在案，原告農會因此受償分配金額得
      款四百一十七萬零一百二十六元等情，除據原告提出抵押權設定契約書一份為
      證外，並經本院調閱本院九十二年度執字第一四二００號執行卷宗審閱無訛，
      綜觀該案卷，被告之法定代理人自查封、陳述底價、拍賣等通知，均親自收受
      ，惟均未見被告對該執行程序聲明異議，若依被告抗辯系爭借貸契約關於被告
      被繼承人部分之連帶保證及系爭抵押權設定均屬偽造，被告於收受拍賣抵押物
      之裁定當時，為何不提起抗告？於原告聲請執行拍賣抵押物時，又為何不提起
      異議之訴，卻放任執行程序之進行？據此，被告抗辯：系爭抵押權設定契約書
      上蘇珍宏之簽章係屬偽造云云，亦不足採。
    4.綜上，被告抗辯原告提出之系爭借據及抵押權設定契約書上「蘇珍宏」之簽章
      均係偽造云云，未經舉證以實其說，要難憑採。至於系爭抵押權設定契約書上
      所附之「戶籍謄本」乃經戶政機關蓋印所核發，且被告亦不否認其真正，僅辯
      稱係因為蘇珍宏三兄弟土地要建築，提供給蘇朝榮作為分配房屋取得所有權登
      記所用的等語（見九十四年一月十日言詞辯論筆錄），且本院亦未將該戶籍謄
      本採為對於原告有利判決之認定基礎，該戶籍謄本之用途與本案判決尚屬無關
      ，附此敘明。
（三）關於原告辦理抵押權設定登記是否有確認蘇珍宏有提供不動產設抵之真意部分
      ：
　　　按銀錢業辦理不動產抵押貸款業務，對於不動產所有權人提供其不動產擔保自
      己或他人債務之真意業予確認者自八十二年七月一日起，免附義務人之印鑑證
      明。」，此經內政部（八一）台內地字第八一八九五０三號函釋在案。並為兩
      造所不爭執，據此，金融機構辦理抵押權設定登記時，只要確認擔保物所有權
      人即抵押設定義務人有提供不動產設定抵押之真意即可辦理登記，毋須檢附義
      務人之印鑑證明。本件供予設定抵押權登記之系爭不動產係被告之被繼承人蘇
      珍宏與渠兄弟蘇芳良、蘇朝榮合建之共有土地，且推由蘇芳良代理蘇珍宏與原
      告簽訂系爭借據及抵押權設定契約書，已經證人蘇芳良、連勝輝等人證述如前
      ，至於設定抵押契約書上所蓋印章是否為留存於戶政事務所之印鑑章，及是否
      檢附設定義務人之戶籍謄本，均不影響抵押權設定之登記，故被告以系爭抵押
      權設定契約書上所蓋並非印鑑章及戶籍謄本非為抵押權設定登記而提供，逕認
      被告之被繼承人蘇珍宏無設定不動產抵押之真意云云，要不足採。
五、按稱消費借貸者，謂當事人一方移轉金錢或其他代替物之所有權於他方，而約定
    他方以種類、品質、數量相同之物返還之契約；而借用人應於約定期限內，返還
    與借用物種類、品質、數量相同之物；又債權人基於債之關係，得向債務人請求
    給付；而給付有確定期限者，債務人自期限屆滿時起，負遲延責任；且以支付金
    錢為標的者，債權人得請求依法定利率計算之遲延利息；但約定利率較高者，仍
    從其約定利率；次按「繼承人得限定以因繼承所得之遺產，償還被繼承人之債務
    。繼承人有數人，其中一人主張為前項限定之繼承時，其他繼承人視為同為限定
    之繼承。為限定之繼承者，其對於被繼承人之權利、義務，不因繼承而消滅。」
    民法第一千一百五十四條定有明文。又限定繼承之繼承人，仍應繼承被繼承人之
    債務全額，僅以因繼承所得之遺產為限度，負償還責任，即限定繼承人非無債務
    ，僅其責任有限而已。限定繼承債權人，得就債權全額為裁判上及裁判外一切請
    求。惟債權人起訴請求，繼承人如提出限定繼承之抗辯時，法院應為保留的給付
    （於繼承財產限度內為給付）之判決【最高法院八十六年度台上字第二五八號判
    決參照】。另按清償人所提出知己復，應先抵充費用，次充利息，次充原本，民
    法第三百二十三條前段定有明文。本件原告主張被告曾於八十四年十一月間授權
    訴外人蘇芳良以被告被繼承人「蘇珍宏」之名義向原告申辦貸款事宜，並於八十
    四年十一月二十四日由訴外人蔡明宏擔任借款人，被告之被繼承人蘇珍宏及訴外
    人蘇朝榮、蘇芳良擔任連帶保證人向原告借得四百三十萬元，雙方約定前述借款
    期限為二年，借款人應按月平均攤還本息，利息則按原告基本放款利率計算，且
    約定如未按期支付利息或到期不履行時，除按約定利率計息外，逾期清償在六個
    月以內者，按上開利率百分之十，在六個月以上者，按上開利率百分之二十計付
    違約金。如借款金額變動時，則金額在五百萬元以下者，年息為百分之十點三五
    。詎被告借款之後，竟自八十六年九月五日起之本金利息均未依約清償，則上開
    債務依約應已屆期，被告之被繼承人違約時經原告聲請拍賣系爭抵押物後，受償
    四百一十七萬零一百二十六元等情，業經原告提出擔保放款借據、本院民事執行
    處強制執行計算分配表各一份為證，核原告受償之四百一十七萬零一百二十六元
    ，其中二百九十萬四千四百零八元為自八十六年九月二十五日起至九十三年四月
    二日止之利息，依前開民法第三百二十三條規定應先予抵充，其餘一百二十六萬
    五千七百一十八元則應抵充原本，據此，原告就系爭借款尚未受償部分應為三百
    零三萬四千二百八十二元本金，及自九十三年四月三日起至清償日止，按年息百
    分之十點三五計算之利息，暨按上開利息計算之違約金。至於自八十六年十月二
    十六日起至九十三年四月二日止之違約金共計五十五萬一千一百三十元，則不在
    法定抵充之列，亦屬尚未受償，原告主張該部分違約金應先予抵充，本金應餘三
    百五十八萬五千四百一十二元云云，要不足採。綜上，本件原告尚未受償之借款
    本金加計九十三年四月二日前之違約金共計三百五十八萬五千四百一十二元，違
    僅其中三百零三萬四千二百八十二元部分為本金，而被告之被繼承人蘇珍宏死亡
    後，僅由被告二人限定繼承，蘇珍宏之配偶丁○○則已拋棄繼承，有原告提出之
    台灣台北地方法院九十一年度繼字第六四０號民事裁定、六五九號家事法庭通知
    附卷可稽，從而，原告依據消費借貸之連帶保證及繼承之法律關係，請求被告於
    繼承財產限度內為連帶給付原告三百五十八萬五千四百一十二元，及其中三百零
    三萬四千二百八十二元部分，自九十三年四月三日起至清償日止，按年息百分之
    十點二計算之利息，並自九十三年五月四日起至九十三年十一月三日止，按上開
    利率之一成，自九十三年十一月四日起至清償日止，按上開利率之二成計算之違
    約金，為有理由，應予准許。逾此部分之請求，則無理由，應予駁回。
丙、結論：
    本件原告之訴為一部有理由，一部無理由，依民事訴訟法第七十九條第八十五條
    第二項，判決如主文。
中　　　華　　　民　　　國　　九十四　　年　　　三　　　月　　十一　　日
                                臺灣臺南地方法院民事第二庭
　　　　　　　　　　　　　　　　　　　　 法　　　官　李杭倫
右為正本係照原本作成
如對本判決上訴，須於判決送達後廿日內向本院提出上訴狀
中　　　華　　　民　　　國　　九十四　　年　　　三　　　月　　十一　　日
                                         法院書記官　鄭佩玉
